臺北高等行政法院判決　　　　　　　　　　　　　　九十二年度訴字第二○九九號
　　　　　　　　　　　　　　　.
　　原　　　告　新民石材廠股份有限公司
　　代　表　人　甲○○
　　訴訟代理人　諶　清（會計師）
　　　　　　　　林春枝（會計師）
　　被　　　告　財政部臺灣省北區國稅局
　　代　表　人　林吉昌（局長）
　　訴訟代理人　乙○○
右當事人間因營利事業所得稅事件，原告不服財政部中華民國九十二年三月十一日台
財訴字第０九二一三五一三九六號訴願決定，提起行政訴訟。本院判決如左：
    主  文
原告之訴駁回。
訴訟費用由原告負擔。
    事  實
壹、事實概要：
  一、原告辦理民國（下同）八十一年度營利事業所得稅結算申報完畢後，經財政部
      賦稅署查得下述違章事實：
    Ａ、原告之營業活動已經核定應使用統一發票。
    Ｂ、惟其於當年度曾因銷售石材加工品收取價款新台幣（下同）一七、八一九、
        七九二元（含稅），卻未依所得稅法第二十一條及稅捐稽徵機關管理營利事
        業會計帳簿憑證辦法第二十一條之規定，給予他人憑證，致漏報是項未列成
        本之收入。
  二、財政部賦稅署乃通報被告依權責處理，被告機關因此為以下之規制性決定：
    Ａ、核定其匿報未列成本之營業收入為一六、九七一、二三○元（17,819,792÷
        1.05=16,971,230）。
    Ｂ、並以此部份漏報之營業收入按同業利潤標準之毛利率百分之二十八，核計匿
        報所得額為四、七五一、九四四元（16,971,230×28%=4,751,944）。
    Ｃ、核定全年所得額為六、五四三、六七七元。
    Ｄ、核計漏稅額一、一八七、九八六元（4,751,944×25%=1,187,986），並裁處
        ○、八倍罰鍰九五○、三○○元（計至百位）。
  三、原告不服，於復查時主張：
    Ａ、應按漏報銷售額之同業利潤標準淨利率計算匿報所得額。
    Ｂ、若依漏報銷售額之同業利潤毛利率計算所得額，則營業費用中交際費等限額
        應重行計算。
  四、復查結果，仍維持毛利率之推計方式，惟在營業費用部分，准予追認下列費用
      ：
      (1)交際費五○、九一四元（即漏報之營業收入16,971,230×0.3%=50,914）。
      (2)普通收據原以超限為由而予剔除金額中之一、○一八元（50,914×2%=1,018
        ）
      因此變更核定原告當年度之全年所得額為六、四九一、七四五元（
      6,543,677-50,914-1,018），並變更罰鍰金額為九四○、○○○元（【
      4,751,944-50,914-1,018】×25%×80%）。
  五、原告不服復查結果而提起訴願，但遭駁回，因此提起本件行政訴訟。
貳、兩造聲明：
  一、原告聲明：
      求為判決撤銷原處分（復查決定）及訴願決定。
  二、被告聲明：
      求為判決駁回原告之訴。
參、兩造之爭點：
  一、原告主張之理由：
    Ａ、按「稽徵機關進行調查或復查時，納稅義務人應提示有關各種證明所得額之
        帳簿、文據；其未提示者，稽徵機關得依查得之資料或同業利潤標準，核定
        其所得額。」為所得稅法第八十三條第一項所明定。次按「本法第八十三條
        所稱之帳簿文據，其關係所得額之一部或關係課稅年度中某一期間之所得額
        ，而納稅義務人未能提示者，稽徵機關得就該部分依查得之資料或同業利潤
        標準核定其所得額。」為所得稅法施行細則第八十一條所明定。又按「帳簿
        文據，其關係所得額之一部而未能提示者，依所得稅法施行細則第八十一條
        之規定辦理。但其核定所得額，以不超過當年度全部營業收入依同業利潤標
        準核定之所得額為限。」復為營利事業所得稅查核準則第六條第一項所明定
        。
    Ｂ、按如被告機關於訴願決定書所載，依所得稅法第二十四條第一項所明定：「
        營利事業所得額之計算，以其本年度收入總額減除各項成本、費用、損失及
        稅捐後之純益為所得額」。又所謂「毛利」係指「收入」減除「成本」後之
        餘額，毛利再減除「費用、損失及稅捐」後始為「所得額」。依財政部訂原
        告經營之石材加工業，「同業毛利率為百分之二十八」，「同業利潤率為百
        分之八」，被告機關於計算原告匿報所得額時，不考慮原告除成本外，尚有
        費用、損失等營業費用，而以「同業毛利率」計算，且被告機關稱，原告未
        依規定給予他人憑證致漏報是項未列成本之收入，然其營業費用並未漏列等
        語為理由，駁回原告復查時以「同業利潤率百分之八」計算之申請，然事實
        上，財政部賦稅署查核原告時，原告「並未能提示有關帳簿、文據」供核，
        被告機關如何查得營業費用並未漏列？
    Ｃ、是以，依上述事實及理由，依所得稅法八十三條、所得稅法施行細則第八十
        一條及營利事業所得稅查核準則第六條，原處分及訴願決定自屬有欠允當，
        敬祈鈞院明鑒，判決如訴之聲明，至感德便。
  二、被告主張之理由：
    Ａ、本稅部分：
      １、按「營利事業所得之計算：以其本年度收入總額減除各項成本費用、損失
          及稅捐後之純益額為所得額」為所得稅法第二十四條第一項所明定。
      ２、本件原告經核定應使用統一發票，惟其八十一年度銷售石材加工品收取價
          款一七、八一九、七九二元（含稅），未依所得稅法第二十一條暨稅捐稽
          徵機關管理營利事業會計帳簿憑證辦法第二十一條之規定給予他人憑證，
          致漏報是項未列成本之收入，案經財政部賦稅署查得，取具稽核報告及談
          話筆錄影本等相關資料，移由被告依法核處，被告據以計算其未列成本之
          營業收入為一六、九七一、二三○元（17,819,792÷1.05=16,971,230）
          ，並以此部份漏報之營業收入按同業利潤標準之毛利率百分之二十八，核
          計匿報所得額為四、七五一、九四四元（16,971,230 ×28%=4,751,944）
          ，重行核定全年所得額為六、五四三、六七七元。嗣原告不服提起復查，
          案經查核准予追認交際費五○、九一四元（即漏報之營業收入16,971,230
          ×0.3%=50,914），追減普通收據超限剔除金額一、○一八元（原核定以
          普通收據超限剔除一七一、八○七元，因交際費准予追認五○、九一四元
          ，理由已如前述，是重行計算其限額而准予追認普通收據超限剔除金額一
          、○一八元（50, 914×2%=1,018），並變更核定全年所得額為六、四九
          一、七四五元，經核並無不合，請予維持。
    Ｂ、罰鍰部分：
      １、按「納稅義務人已依本法規定辦理結算申報，但對依本法規定應申報課稅
          之所得額有漏報或短報情事者，處以所漏稅額兩倍以下之罰鍰。」為所得
          稅法第一百十條第一項所明定。次按「稽徵機關查獲匿報銷貨收入，計算
          匿報課稅所得額時，如該銷貨收入確已包含成本在內，而違章人當年度結
          算申報書尚未申報減除者，應予減除銷貨成本，不得以違章銷貨收入全數
          作為所得額。惟費用部分既據呈稱因與產品尚無直接關係，應否再予減除
          ，應視原申報案之核認情形而定。除原申報案已申報之費用，根據有關規
          定或營業收入比率調整剔除其超列部分，於計算匿報所得額時，按原申報
          費用核實認定外，應不得再行減除費用．．．」為財政廳六十年九月七日
          財稅一字第九五三一四號令所明釋。
      ２、本案原告經核定應使用統一發票，惟其八十一年度銷售石材加工品收取價
          款一七、八一九、七九二元（含稅），未依所得稅法第二十一條暨稅捐稽
          徵機關管理營利事業會計帳簿憑證辦法第二十一條之規定給予他人憑證，
          致漏報是項未列成本之收入，案經財政部賦稅署查得，通報被告依法核處
          ，被告據以計算其匿報未列成本之營業收入為一六、九七一、二三○元（
          17,819,792÷1.05=16,971,230），並以此部份漏報之營業收入按同業利
          潤標準之毛利率百分之二十八，核計匿報所得額為四、七五一、九四四元
          （16,971, 230×28%=4,751,944），重行核定全年所得額為六、五四三、
          六七七元，核計漏稅額一、一八七、九八六元，並裁處○、八倍罰鍰九五
          ○、三○○元（計至百位），惟嗣於復查時准予追認交際費五○、九一四
          元，追減普通收據超限剔除金額一、○一八元，而變更核定全年所得額為
          六、四九一、七四五元及核計漏稅額一、一七五、○○三元，變更罰鍰九
          四○、○○○元，揆諸前揭規定亦無不合，請予維持。
      ３、至原告主張其未提示系爭帳簿憑證供核，被告如何查得其營業費用並未漏
          列乙節，經查被告是依前揭財政廳函釋規定，按原告申報之營業費用，根
          據有關規定或營業收入比率調整剔除其超列部分，並於計算匿報所得額時
          ，按原申報案之核認情形予以核實認定，而以被告就查獲匿報銷貨收入按
          同業利潤毛利率核算其銷貨成本並予以減除，核計其漏稅額為一、一七五
          、○○三元，應處罰鍰為九四○、○○○元，亦無不合。
    理  由
壹、兩造爭執之要點：
  一、事實概述：
    Ａ、本案原告就其八十一年度之營利事業所得稅結算事項，經主管機關查得有營
        業收入（當年度曾銷售石材加工品而得者）一六、九七一、二三○元漏未申
        報（查獲經過則是發覺原告有「應簽發予買受人之含稅統一發票金額一七、
        八一九、七九二元，卻漏未簽發之情事）。
    Ｂ、被告機關則依同業利潤標準，採毛利率推計之方式，認定其營業成本為營業
        收入的百分之七十二，而對原告漏報之課稅所得額為以下之計算：
      １、上開營業收入扣除營業成本後之四、七五一、九四四元為原告此一營業收
          入之營業毛利。
          【計算式】：(16,971,230*(100%-72%)=4,751,944)
      ２、上開營業毛利所對應之營業費用，因為原告已在辦理營利事業所得稅結算
          申報時「全額」列報，因此僅再追認「原來申報之營業費用中因超限而遭
          剔除」之下列二筆費用。
        ａ、交際費五○、九一四元。
            【計算式】：(16,971,230*0.3%=50,914)
        ｂ、普通收據費用一、○一八元。
            【計算式】：(50,914*2%=1,018)
      ３、因此核定原告當年度逃漏之課稅所得額為四、七００、０一二元。
          【計算式】：4,751,944-50,914-1,018=4,700,012
    Ｃ、被告機關因此核定：
      １、本稅部分：
          變更核定原告當年度之全年所得額為六、四九一、七四五元，而漏稅金額
          則為一、一七五、００三元。
      ２、漏稅罰部分：
          依所得稅法第一百十條第一項之規定，按所漏稅額一、一七五、００三元
          處以０．八倍之罰鍰計九四○、○○○元（計至百元為止）。
          【計算式】：4,751,944-50,914-1,018)*25%*80%=940,002.4
  二、在上開客觀事實基礎下，原告主張，本筆漏報營業收入所對應之營業費用，其
      在當初辦理結算申報時，並未完全列報，因此要求被告機關，在依同業利潤標
      準推計時，應採取淨利率（百分之八）推計之方式，來認定原告此一漏報營業
      收入所對應之「課稅所得」。
  三、是以本案之爭點即在於原告上開主張是否於法有據。
貳、本院之判斷：
  一、按稅法上之「推計」乃是「在納稅義務人未盡協力義務之情況下，用間接證據
      證明間接事實，再透過經驗法則，來認定納稅義務人之課稅所得數額」。這是
      一種不得已的手段，使用的範圍應該儘量縮小，非有必要，不能任意採行。在
      可以核實認定的情況，即不能採取推計之手段。
  二、在本案之情形，原告在申報八十一年度營利事業所得稅時，依日常經驗法則判
      斷，應該已將所有可以列為計算課稅所得減項之營業費用均已列報完畢，則事
      後再查到其有漏報之營業收入時，被告機關認為「該營業收入所對應之營業費
      用既已經納稅義務人全額申報，並經核實調查認列，應認為已予斟酌減除，並
      無再行推計減除，使納稅義務人雙重獲益，因此只有營業成本應予推計」，此
      等法律觀點完全符合「事務法則」，並無違法之處。原告對此提出爭執，難謂
      有據，是其主張顯非可採，無從動搖原處分之合法性。
參、綜上所述，本件原處分並無違法，訴願決定予以維持亦無違誤，原告訴請撤銷為
    無理由，應予駁回。
據上論結，本件原告之訴為無理由，爰依行政訴訟法第九十八條第三項前段，判決如
主文。
中      華      民      國    九十三    年      六      月     三十     日
                                   臺北高等行政法院 第  五  庭
                                           審 判 長 法  官  張瓊文
                                                    法  官  黃清光
                                                    法  官  帥嘉寶
右為正本係照原本作成。
如不服本判決，應於送達後二十日內，向本院提出上訴狀並表明上訴理由，如於本判
決宣示後送達前提起上訴者，應於判決送達後二十日內補提上訴理由書（須按他造人
數附繕本）。
中      華      民      國    九十三    年      六      月     三十     日
                                                    書記官  蘇亞珍
